臺灣板橋地方法院刑事判決　　　　　　　96年度訴字第1683號
公　訴　人　臺灣板橋地方法院檢察署檢察官
被　　　告　乙○○
　　　　　　丁○○
共　　　同
選任辯護人　黃碧芬律師
　　　　　　洪良凡律師
上列被告等因偽造文書案件，經檢察官提起公訴（95年度偵字第
20218 號），本院判決如下：
    主  文
乙○○、丁○○均無罪。
    理  由
一、公訴意旨略以：被告乙○○為陳舟昌（已歿）之妻，被告丁○○則為陳舟昌之子，其二人明知陳舟昌於民國87年間，因
    患有巴金森氏症候群、疑似多系統萎縮症、水腦症合併失智
    症、早衰性老年癡呆症，已無為任何法律行為之能力，竟共
    同基於行使偽造私文書及使公務員登載不實之犯意聯絡，利
    用陳舟昌罹病無法自理財產以及被告乙○○代為保管不動產
    所有權狀、陳舟昌印鑑章、印鑑證明之機會，未經陳舟昌之
    同意或授權，於87年11月17日，擅自偽以陳舟昌之名義簽署
    土地建築改良物買賣所有權移轉契約書，而將陳舟昌所有之
    臺北縣土城巿延寮段300 地號土地暨其上臺北縣土城巿延寮
    段943 建號即門牌號碼為臺北縣土城巿延峰街31巷1 號4 樓
    房屋（下稱本案房地）出售予被告丁○○，並在該買賣所有
    權移轉契約書出賣人蓋章欄內盜蓋陳舟昌之印鑑章；復於87
    年12月22日，委託不知情之代書莊清祝，持前開偽造之買賣
    所有權移轉契約書，向臺北縣板橋地政事務所辦理前開土地
    暨房屋之所有權移轉登記而行使之，致使該管公務員將此一
    不實事項登載於職務上所掌之土地登記謄本及建物登記謄本
    等公文書，足生損害於陳舟昌以及地政機關對於地籍管理之
    正確性。因認被告乙○○、丁○○所為，均係犯刑法第216
    條、第210 條之行使偽造私文書罪嫌，及同法第214 條之使
    公務員登載不實罪嫌。
二、按犯罪事實應依證據認定之，無證據不得認定其犯罪事實；
    不能證明被告犯罪者，應諭知無罪之判決，刑事訴訟法第15
    4 條第2 項、第301 條第1 項分別定有明文。次按事實之認
    定，應憑證據，如未能發現相當證據，或證據不足以證明，
    自不能以推測或擬制之方法，為裁判基礎；且認定犯罪事實
    ，所憑之證據，無論直接或間接證據，其為訴訟上之證明，
    須於通常一般之人均不致有所懷疑，而得確信其為真實之程
    度者，始得據之為有罪之認定，倘其證明尚未達到此一程度
    ，而有合理性懷疑之存在時，即無從為有罪之認定，分別有
    最高法院40年台上字第86號、76年台上字第4986號判例可資
    參酌。再告訴人之告訴，本以使被告受刑事訴追為目的，故
    其陳述是否與事實相符，自應調查其他證據，以資審認，苟
    其所為攻擊之詞，尚有瑕疵，則在此瑕疵未予究明以前，即
    不能遽採為斷罪之基礎（最高法院69年度台上字第1531號判
    決意旨參照）。而刑法第210 條之偽造文書，以無制作權之
    人冒用他人名義而制作該文書為要件之一，如果行為人基於
    他人之授權委託，即不能謂無制作權，自不成立該條之罪，
    最高法院47年台上字第226 號判例亦著有明文。
三、訊據被告乙○○、丁○○固皆供稱：被告乙○○於87年間代
    陳舟昌保管本案房地所有權狀、印鑑章、印鑑證明，且於87
    年11月17日以陳舟昌名義簽署土地建築改良物買賣所有權移
    轉契約書，將陳舟昌所有之本案房地出售予被告丁○○，並
    在該契約書出賣人蓋章欄內蓋用陳舟昌之印鑑章，復於87年
    12月22日共同委託代書莊清祝，持前開買賣所有權移轉契約
    書，向臺北縣板橋地政事務所辦理本案房地所有權移轉登記
    ，且陳舟昌於87年間罹有巴金森氏症候群等疾病之情不諱，
    惟均堅決否認有何行使偽造私文書及使公務員登載不實犯嫌
    ，辯稱：陳舟昌罹病初期意識仍然清楚，本案房地係於其病
    情尚未惡化前，就已決定將之移轉登記予被告丁○○，蓋因
    陳舟昌生病後沒有收入，均係由被告丁○○代為繳納銀行貸
    款，所以本件確係先經陳舟昌同意授權後始辦理者等語。而
    公訴人認被告乙○○、丁○○涉犯前開罪嫌，主要係以告訴
    人庚○○、丙○○之指訴、證人癸○○、戊○○於檢察官訊
    問時之證述，及國防醫學院三軍總醫院診斷證明書及病歷資
    料、國泰綜合醫院病歷資料、臺北榮民總醫院病歷資料各1
    份等證據為憑，且以陳舟昌經診斷患有早衰性腦部疾病等病
    症，早於85年間即沒有辦法認人，沒有辦法與他人說話為由
    ，認定陳舟昌於87年間已無為任何法律行為之能力云云。經
    查：
（一）本件被告乙○○係陳舟昌（已於88年12月29日死亡）之妻
      ，兩人共育有長男即告訴人庚○○、長女戊○○、次男即
      被告丁○○、次女辛○○、三女甲○○、三男己○○、四
      女即告訴人丙○○等七名子女，業據被告二人陳明在案，
      並有戶籍謄本在卷可參，合先敘明。
（二）就陳舟昌於87年間精神意識狀況部分：
      1.證人壬○○於本院審理時，業已證稱：在87年的時候，
        我有參選里長，87年3 月有去乙○○他們家拜訪，陳舟
        昌當時好像生病，還會講話，也有帶尿袋，我有跟他聊
        一下，他也有跟我聊天，但沒有跟我說很多，他也理解
        我講的話，當時他是清醒的，看起來比較虛弱，我8 月
        就職，重陽節還有去發過禮金，陳舟昌當時躺在客廳，
        病情有比較嚴重，他還有跟我說謝謝，是乙○○代理蓋
        章等語明確，足見證人壬○○見到陳舟昌時，陳舟昌並
        非處於完全失去意識之狀態；而依卷內三軍總醫院87年
        8 月14日入院護理評估表、87年12月16日出院護理記錄
        記載（見95年度偵字第20218 號卷第24、37頁），經於
        各該時間評估陳舟昌之意識狀態，均呈現清醒警覺，而
        非具有混亂、嗜睡、木僵或無反應之情狀；再證人戊○○於95年8 月8 日檢察事務官詢問時，亦證稱：「（問
        ：87年12月間你父親是否有同意將上開房屋移轉過戶給
        丁○○？）我沒有聽他講過。當時我爸爸的身體時好時
        壞，是否有同意我也不清楚。」等語無誤，足見陳舟昌
        於87年間雖罹患巴金森氏症候群等疾病，然其意識狀態
        仍有清楚警覺之時，並非一直維持在顯然無法為任何法
        律行為之狀態。
　　　2.證人癸○○於檢察事務官詢問時，雖證稱：80年間因為
        陳舟昌開餐廳常跟他接觸，後來85、86年間因陳舟昌已
        經沒辦法認人，沒辦法跟我說話，所以就沒有再聯絡云
        云，然其於本院審理時，經當庭告知偽證罪責並命具結
        後，卻改證稱：陳舟昌生病我不知道，我去找他的時候
        ，他都認得我等語，顯已翻異前詞，難以依憑證人癸○○原先證詞認定陳舟昌生病後之精神意識狀態為何。
      3.告訴人庚○○於本院審理時，雖證稱：陳舟昌精神狀況
        大概85年就完全不認識人了，之前我父親發病的時候，
        都是我帶他去醫院的，我父親精神狀況是從85年起都一
        直惡劣下去云云，惟亦自承：我從二十幾歲當完兵（本
        院註：即最慢75年以後）開始就沒有跟我父親住在一起
        ，85年時是媽媽、甲○○、和父親一起住在永和市○○
        路414 號4 樓，84年離開之後，我都還有帶父親去看醫
        生，到我父親過世前二年半（本院註：應為86年6 月間
        ），當時我父親都已經呆掉了云云；告訴人丙○○於本
        院審理時，雖亦證稱：我父親大概83、84年開始認不得
        人，真正實際認不得人是在84、85年中間，我父親意識
        狀況是一直惡化下去云云，惟亦自承：我從七十幾年就
        搬出去住了等語，由告訴人等前開證詞可知，渠等既於
        七十幾年間起，即均未與陳舟昌共同長期居住，且觀諸
        陳舟昌自86年間起，轉往三軍總醫院持續就醫後，皆多
        係由乙○○、甲○○、丁○○等人陪同就醫（見95年度
        偵字第20218 號卷第9 、10、15、17、18、20、22、25
        、36頁），告訴人等如何能觀察、判斷陳舟昌之精神狀
        況變化？就此實際與陳舟昌同住之證人甲○○於本院審
        理時，則證稱：我印象我父親應該是在88年初左右開始
        意識不清楚，印象中我父親只有在三總住院過，我有去
        看我父親，但沒有照顧，都是我母親在照顧，庚○○、
        丙○○、戊○○要錢的時候，才會出現過等語，與告訴
        人等所述顯然完全不符，在卷內並無其他積極證據可資
        佐證之情形下，尚難逕認告訴人等前開有關陳舟昌精神
        狀況持續意識不清之語為可採。
（三）本案房地買賣過戶予被告丁○○前，陳舟昌有無事先同意
      授權被告乙○○等人辦理部分：
      1.告訴人庚○○於本院審理時，雖證稱：我父親沒有說誰
        繳貸款，房子就過戶給誰，且我與我父親比較聊的來，
        他什麼事情都會要我擔當，家裡的大小事情都會要我擔
        當云云；告訴人丙○○於本院審理時，亦附和證稱：我
        父親沒有說誰繳貸款，房子就過戶給誰，但是他有說過
        這房子是要給庚○○的，我父親不可能想把房子登記給
        丁○○，這要問丁○○，他有無動手打過我父親云云；
        證人戊○○於本院審理時，同證稱：我父親沒有說誰繳
        房貸，房子就過戶給誰，我父親生前跟我、庚○○最好
        ，也不可能會同意把本案房地登記給丁○○，因為他跟
        我最親近，我父親不會重男親女，會一律平等，也不可
        能那麼早分財產云云。惟查，證人戊○○於同日另證稱
        ：我父親生前沒有說本案房地要過戶給誰，我父親生前
        都把印鑑、重要文件都交給我母親，有事情也會交給我
        母親處理，我父親的原意就是老婆最大等語在卷，顯已
        分別和告訴人丙○○所言本案房地是要給庚○○，及告
        訴人庚○○自稱就家裡大小事陳舟昌都要他擔當等情矛
        盾，且前開三人既均自認陳舟昌與渠等感情最好，何以
        該三人於陳舟昌生前均未與之同住就近照料？再庚○○
        於本院已自認：我父親在88年過世時，我就知道本案房
        地過戶予丁○○等情無訛，亦與其95年5 月19日告訴狀
        內表示係「近日」發現之情不合，以上均足見渠等證詞
        可信性堪疑之情。
      2.另告訴人庚○○、丙○○及證人戊○○於本院審理時，
        復均自承：不清楚本案房地於84年後係由何人繳交銀行
        貸款等語，就此證人甲○○於本院審理時，證稱：貸款
        在還沒有把雜貨店收起來之前，都是我父母親在繳，收
        起來之後，我母親有帶我去土城看過這房子，看我喜不
        喜歡，我說我不喜歡，我喜歡新的房子，後來決定讓丁○○繳貸款，過戶給丁○○，因為丁○○有正當的工作
        ，庚○○、己○○沒有正當工作，我有標會50萬元，拿
        給我母親去處理，後來丁○○有還我。是在85年的時候
        我父親說房子要給丁○○，當時我父親身體健康。我父
        親過世之後，庚○○、丙○○、戊○○沒有說本案房地
        要辦理過戶的事，因為大家都知道房子已經過戶給丁○○，是因為庚○○要母親給他300 萬，我母親跟他說要
        等半年以後才有現金給他，他才提出本件告訴。我父親
        說誰繳貸款，房子過戶給誰這件事，庚○○、己○○知
        道，但沒有能力繳，戊○○，丙○○她們知不知道我不
        清楚等情綦詳，核與證人辛○○、己○○於本院審理時
        證述內容相符，而依臺灣銀行桃園分行96年7 月16日桃
        園營字第09650005351 號函附資料顯示，本案房地係於
        79年2 月19日向該行貸款110 萬元，而於84年1 月13日
        時，尚有本息99萬7 千餘元未還，其中於85年9 月30日
        償還本金50萬元，於本案房地過戶予被告丁○○時，尚
        有本息39萬餘元未還，且被告丁○○亦提出該筆50萬元
        之放款收回登錄單影本在卷可稽，另依勞工保險局96年
        7 月13日保承資字第09610233980 號函附被告丁○○、
        庚○○投保資料內容，被告丁○○確有持續從事正當工
        作投保勞保之紀錄，反觀告訴人庚○○則自84年6 月起
        至94年12月間，則均無固定工作納保之情形，足認證人
        甲○○、辛○○、己○○等人所述信而有徵，否則前開
        證人三人既同為陳舟昌之子女，有何必要自願放棄分配
        本案房地之權利，證人甲○○甚至還出資50萬元用以清
        償貸款？被告丁○○又為何願意承接尚有大部分貸款金
        額等待清償之責任？故本案房地貸款既於84年間起，即
        由被告丁○○持續代為清償，則陳舟昌事先同意授權被
        告乙○○辦理買賣過戶登記，實與常理無違，而陳舟昌
        既已事先同意授權被告二人辦理相關事宜，本件自無構
        成行使偽造私文書或使公務員登載不實之罪責。
      3.至卷內89年10月12日協議書1 紙（見95年度他字第3577
        號卷第50頁），業據被告乙○○於本院準備程序供明係
        伊請朋友代寫，是因為庚○○一直吵著要分財產，我就
        想說乾脆直接給他，但是庚○○因為知道還有貸款沒有
        繳清，而且還要還甲○○50萬元，所以庚○○就不想要
        等語在案，經核該協議書內容確係被告乙○○就家產分
        配事宜與庚○○進行協議，由此益徵證人甲○○、辛○○、己○○於本院證稱：係因庚○○要求乙○○給他30
        0 萬元未獲滿意結果，始提出本件告訴之情屬實。另庚○○與其他弟妹既於陳舟昌過世後，即明知本案房地業
        已過戶予丁○○之情，縱協議書係由被告乙○○出面代
        表書立，亦難認定被告二人先前確有偽造文書之犯嫌，
        附此敘明。
四、綜上所述，本院認被告乙○○、丁○○所辯，尚非無稽，依
    卷內證據資料，均不足以證明被告二人確有行使偽造私文書
    及使公務員登載不實之犯行。此外，復查無其他積極證據，
    足資證明被告二人涉有上開犯行，爰依首揭法條規定及判例
    意旨說明，諭知被告二人無罪之判決。
據上論斷，應依刑事訴訟法第301 條第1 項，判決如主文。
本案經檢察官顏世翠到庭執行職務。
中　　華　　民　　國　　96　　年　　11　　月　　27　　日
                  刑事第十五庭  審判長法　官  陳鴻清
                                      法  官  劉安榕
                                      法  官  張兆光
上列正本證明與原本無異。
如不服本判決，應於判決送達後10日內敘明上訴理由，向本院提
出上訴狀 (應附繕本)，上訴於臺灣高等法院。
                                      書記官  曹秋冬
中　　華　　民　　國　　96　　年　　11　　月　　28　　日
